臺灣高雄地方法院刑事判決　　　　　　　　　　　　　九十年度易字第一九四四號
　　公　訴　人　臺灣高雄地方法院檢察署檢察官
　　被　　　告　丁○○
　　被　　　告　甲○○
右列被告因違反能源管理法案件，經檢察官提起公訴（九十年度偵字第四七八０號）
，本院判決如左：
    主    文
甲○○共同未經許可而經營中央主管機關指定之能源產品之銷售業務，處有期徒刑肆
月，如易科罰金，以佰元折算壹日，扣案之柴油柒萬零佰公升、加油機貳臺、馬
達幫浦壹個、中國鋼鐵股份有限公司磅單壹張、中國鋼鐵股份有限公司物品攜出單
張均沒收。
丁○○無罪。
    事    實
一、甲○○、丙○○（業經另案判決確定）、乙○○○（另行審結）與年籍姓名不詳
    、綽號「阿明」之人，明知「柴油」係經中央主管機關經濟部指定之能源產品，
    其分裝、販賣、儲存或處理場所，其消防安全設備之設置標準，應依公共危險物
    品及可燃性高壓氣體設置標準暨安全管理辦法辦理，未經許可並辦理登記，不得
    擅自經營柴油銷售業務，竟基於意圖經營柴油銷售業務以營利之犯意聯絡，自民
    國八十八年十二月一日起，未經許可登記，復未依公共危險物品及可燃性高壓氣
    體設置標準暨安全管理辦法設置販賣、儲存或處理場所，由丙○○以其有、用以
    經營營業拖車業務之車牌號碼ＵＤ八四七號、ＺＶ七三一號改裝油罐車、六Ｋ五
    九○號曳引車（含車牌號碼ＩＴ－三七號車斗）及ＸＮ三九一號油罐車為「阿明
    」載運柴油，後因「阿明」贈與剩餘柴油予丙○○，丙○○乃將所取得柴油置放
    在其所私設、位於高雄市○○路橋旁之盈全停車場內、無任何安全設施之地下儲
    油池一個、地上鐵皮大型儲油槽一個、加油機二台、馬達幫浦一個，再分別於八
    十九年六月、三月間僱用甲○○、乙○○○等人駕駛丙○○所有之前開油罐車載
    運柴油至台南縣永康市○○路二五一之五號車行、南投竹山某貨運公司及高雄市
    中國鋼鐵股份有限公司（以下簡稱中鋼公司）等處，以每公升新臺幣（下同）九
    ‧五元至十元不等之價格販售予不特定人，而經營中央主管機關指定為能源產品
    之柴油銷售業務，致生公共危險。嗣於八十九年八月二十九日十三時許，為高雄
    縣警局刑警隊持臺灣高雄地方法院檢察署檢察官所核發之搜索票搜索查獲，並扣
    得丙○○所有供犯罪所用之柴油七萬零三百公升、加油機二台、馬達幫浦一個、
    中鋼磅單一張及中鋼物品攜出單三張。
二、案經臺灣高雄地方法院檢察署檢察官自動檢舉偵查起訴。
    理    由
甲、有罪部分
一、訊據被告甲○○固不否認自八十八年十二月一日起，由丙○○以其有、用以經營
    營業拖車業務之車牌號碼ＵＤ八四七號、ＺＶ七三一號改裝油罐車、六Ｋ五九○
    號曳引車（含車牌號碼ＩＴ－三七號車斗）及ＸＮ三九一號油罐車為「阿明」載
    運柴油，後因「阿明」贈與剩餘柴油予丙○○，丙○○乃將所取得柴油置放在其
    所私設、位於高雄市○○路橋旁之盈全停車場內、無任何安全設施之地下儲油池
    一個、地上鐵皮大型儲油槽一個、加油機二台、馬達幫浦一個，再由其駕駛丙○○所有之前開油罐車載運柴油至台南縣永康市○○路二五一之五號車行、南投竹
    山某貨運公司及中鋼公司等處，以每公升九‧五元至十元不等之價格販售予不特
    定人，經營中央主管機關指定為能源產品之柴油銷售業務，致生公共危險等情，
    惟矢口否認與丙○○基於意圖經營柴油銷售業務以營利之犯意聯絡，為丙○○運
    送柴油至中鋼公司，辯稱：僅係以每趟八百元之代價臨時受雇為丙○○將車輛駛
    往中鋼公司二、三次，至該處後即由中鋼公司之人員自行處理車上物品，其則在
    休息室等待，並未參與販售柴油云云。
二、經查：
（一）被告甲○○、丙○○與「阿明」、乙○○○等四人，明知「柴油」係經中央主
      管機關經濟部指定之能源產品，其分裝、販賣、儲存或處理場所，其消防安全
      設備之設置標準，應依公共危險物品及可燃性高壓氣體設置標準暨安全管理辦
      法辦理，未經許可並辦理登記，不得擅自經營柴油銷售業務，竟基於意圖經營
      柴油銷售業務以營利之犯意聯絡，自八十八年十二月一日起，未經許可登記，
      復未依公共危險物品及可燃性高壓氣體設置標準暨安全管理辦法設置販賣、儲
      存或處理場所，由丙○○以其有、用以經營營業拖車業務之車牌號碼ＵＤ八四
      七號、ＺＶ七三一號改裝油罐車、六Ｋ五九○號曳引車（含車牌號碼ＩＴ－三
      七號車斗）及ＸＮ三九一號油罐車為「阿明」載運柴油，後因「阿明」贈與剩
      餘柴油予丙○○，丙○○乃將所取得柴油置放在其所私設、位於高雄市○○路
      橋旁之盈全停車場內、無任何安全設施之地下儲油池一個、地上鐵皮大型儲油
      槽一個、加油機二台、馬達幫浦一個，再自八十九年六月、三月間起，僱用甲○○、乙○○○等人駕駛丙○○所有之前開油罐車載運柴油至台南縣永康市○○路二五一之五號車行、南投竹山某貨運公司及中鋼公司等處，以每公升九‧
      五元至十元不等價格販售予不特定人，而經營中央主管機關指定為能源產品之
      柴油銷售業務，致生公共危險，嗣於八十九年八月二十九日十三時許，為高雄
      縣警局刑警隊持臺灣高雄地方法院檢察署檢察官所核發之搜索票搜索查獲之事
      實，業據本院、臺灣高等法院高雄分院另案調查審認屬實，有本院九十年度易
      字第二一四九號、臺灣高等法院高雄分院九十年度上易字第一六三五號刑事判
      決附卷可稽，核與證人即車行負責人許徐碧琴、乙○○○於警、偵訊中供述情
      節及現場查獲物品登記、保管條、現場照片所載相符，並有車牌號碼ＸＮ三九
      一號改裝油罐車之電子磅單、柴油七萬零三百公升、加油機二台、馬達幫浦一
      個、中鋼磅單一張及中鋼物品攜出單三張扣案可資佐憑；其中查獲之油品經送
      驗結果，符合能源管理法第二條第一項所稱「石油及其產品」與經濟部經八八
      能字第八八四六二二一九號公告能源產品認定基準之「柴油」規範，有經濟部
      取締違法經營油品會報執行小組高雄執行分組八十九年十一月十三日高處（八
      九）高執字第八九一一○三二八號函附檢驗報告一份立卷足憑。
（二）被告甲○○雖一再辯稱未與丙○○等人基於意圖經營柴油銷售業務以營利之犯
      意聯絡而載運柴油至中鋼公司，然丙○○迭於警、偵訊及本院審理中供稱被告
      甲○○確係其所雇用以載運柴油至中鋼公司等地販售，中鋼公司物品攜出單上
      並均載明其所載運者為馬達、柴油，該物品攜出單復均經被告甲○○親自簽名
      後收執，此觀其上被告甲○○之簽名與其在檢察官訊問筆錄後之簽名一致自明
      ，是被告甲○○確受雇於丙○○、多次將柴油載運至中鋼公司販售，已堪認定
      ，其空言否認知情，顯屬卸責、避就之詞，委無可採。
（三）再丙○○係以其有、用以經營營業拖車業務之車牌號碼ＵＤ八四七號、ＺＶ七
      三一號車輛改裝為油罐車，另以六Ｋ五九○號曳引車（含車牌號碼ＩＴ－三七
      號車斗）及ＸＮ三九一號油罐車為「阿明」載運柴油，並無防火、防撞等安全
      設施，有該等車輛照片附卷可資參佐，又丙○○在高雄市○○路橋旁之盈全停
      車場內私設之地下儲油池、地上鐵皮大型儲油槽、加油機、馬達幫浦，並無裝
      設任何消防設備，且該處為停車場，除停放大型油罐車外，車輛往來頻繁，此
      經本院職權函請高雄縣警察局派員查證屬實，有該局高警刑三字第一七二四五
      號覆函暨照片十六張在卷可資佐憑，油槽內儲存之油量復高達七萬餘公升，是
      丙○○、「阿明」被告甲○○、乙○○○等人以此方式運送、儲存具有高度易
      燃性之柴油，實足以致生公共危險無誤。
（四）本件事證已臻明確，被告犯行堪以認定，應依法論科。
三、按能源管理法所稱能源為石油及其產品；經中央主管機關指定之能源產品，其輸
    入、輸出、生產、銷售業務，非經許可不得經營；未經許可而經營中央主管機關
    指定之能源產品之輸入、輸出、生產、銷售業務者，處一年以下有期徒刑、拘役
    或科或併科新臺幣三十萬元以下罰金，並得沒收其輸入、輸出、生產、銷售之產
    品，能源管理法第二條第一款、第六條第二項、第二十條之一定有明文。而被告
    行為後，石油管理法於九十年十月十一日公布施行，該法第二條第一項第一款、
    第四款規定：「石油管理法所稱石油指石油原油、瀝青礦原油及石油製品」；「
    石油製品指石油經蒸餾、精煉或摻配所得，以能源為主要用途之製品，包括汽油
    、柴油、煤油、輕油、液化石油氣、航空燃油及燃料油」；第十七條第一項前段
    、第二項規定：「經營汽油、柴油或供車輛使用之液化石油氣之零售業務者，應
    設置加油站、加氣站或漁船加油站。經營加油站、加氣站或漁船加油站業務者，
    應向直轄市、縣（市）主管機關申請核准設站；設站完成並經直轄市、縣（市）
    主管機關審查合格，報請中央主管機關核發加油站、加氣站或漁船加油站經營許
    可執照後，始得營業」，第四十條第一項第二款、第三項規定：「違反第十七條
    第一項或第二項規定，經營汽、柴油或供車輛使用之液化石油氣零售業務者，處
    新台幣一百萬元以上五百萬元以下罰鍰」，「有第一項各款情形之一而致生公共
    危險者，處二年以下有期徒刑、拘役或科或併科新台幣六十萬元以上三百萬元以
    下罰金」，第五十五條則規定：「自本法施行之日起，能源管理法有關石油之規
    定，不再適用」，本件被告與陳文源基於意圖經營柴油銷售業務以營利之犯意聯
    絡，未經許可登記，復未依公共危險物品及可燃性高壓氣體設置標準暨安全管理
    辦法設置販賣、儲存或處理場所，經營中央主管機關指定為能源產品之柴油銷售
    業務，揆諸上揭法條，其行為時所適用之法律即與裁判時不同，依刑法第二條第
    一項前段，比較石油管理法第四十條及能源管理法第二十條之一，以能源管理法
    第二十條之一較有利於行為人，自應適用能源管理法第二十條之一予以論科。至
    石油管理法第四十條第一項第四款、第三項固規定：「違反第三十三條第一項規
    定，未經申請核准而設置儲油設備而致生公共危險者，處二年以下有期徒刑、拘
    役或科或併科新台幣六十萬元以上三百萬元以下罰金」，惟此為被告行為時並無
    處罰明文，依刑法第一條規定，自不得論處被告該條罪刑，併此敘明。
四、查能源管理法第二十條之一之「未經許可經營能源產品銷售業務罪」，其立法意
    旨，係基於促進能源合理與有效使用（參照能源管理法第一條規定），於犯罪構
    成要件上，僅以對於能源管理影響層面較廣之「業務經營」行為為處罰對象，而
    非僅針對構成經營業務內容一部份之「販入」、「售出」行為處罰，是其犯罪要
    件係著重於柴油之「經營銷售業務」，而非「銷售」，是本件被告所欲出售之柴
    油縱於裝載、運送途中即為警查獲而尚未「售出」完竣，仍無解於被告確有上開
    經營銷售業務之認定，合先敘明。核被告所為，係犯能源管理法第二十條之一未
    經許可經營中央主管機關指定之能源產品之銷售業務罪。而能源管理法第二十條
    之一所稱「經營」中央主管機關指定之能源產品之輸入、輸出、生產、銷售「業
    務」，係指反覆繼續執行能源產品之輸入、輸出、生產、銷售之營利行為而言，
    當然含有連續性，故其多次輸入、輸出、生產、銷售之行為，並不生連續犯之問
    題。被告甲○○與丙○○、「阿明」、乙○○○間，有犯意連絡與行為分擔，為
    共同正犯。爰審酌被告甲○○並無前科、素行良好，有臺灣高等法院被告全國前
    案紀錄表、臺灣高雄地方法院檢察署刑案資料查註紀錄表可稽，未經許可而經營
    中央主管機關指定之能源產品之銷售業務犯行，破壞社會經濟秩序、並致生公共
    危險，犯後復飾詞狡辯、顯無悔意，且經營規模頗鉅等一切情狀，量處如主文所
    示之刑，以資懲儆。又刑法第四十一條已於九十年一月十日經總統公布施行，並
    於同年月十二日生效，該條規定：「犯最重本刑為五年以下有期徒刑之刑之罪，
而受六個月以下有期徒刑或拘役之宣告，因身體、教育、職業、家庭之關係或其
    他正當事由，執行顯有困難者，得以一元以上三元以下折算一日，易科罰金。但
    確因不執行所宣告之刑，難收矯正之效，或難以維持法秩序者，不在此限」、「
    併合處罰之數罪，均有前項情形，其應執行之刑逾六月者，亦同」；按行為後法
    律有變更者，適用裁判時之法律，刑法第二條第一項前段定有明文，而易服勞役
    及期間、數罪併罰之定執行刑、緩刑及易以訓誡、易科罰金各事項，均依新法，
    亦有最高法院二十四年七月總會決議（二）可資參照，是刑法第四十一條既業於
    九十年一月十日修正，並於同年月十二日生效，揆諸上揭法條規定及決議意旨，
    本件自應適用裁判時即修正後刑法第四十一條之規定，諭知易科罰金之折算標準
    。
五、扣案之柴油七萬零三百公升，係被告甲○○與丙○○、「阿明」等人銷售之能源
    產品；加油機二台、馬達幫浦一個、中鋼公司磅單一張、物品攜出單三張則係丙○○所有，供犯罪所用之物，業經本院審認如前，爰依能源管理法第二十條之一
    、刑法第三十八條第一項第二款規定予以宣告沒收。
乙、無罪部分：
一、公訴意旨另以：被告丁○○與丙○○、被告甲○○、「阿明」、乙○○○明知「
    柴油」係經中央主管機關經濟部指定之能源產品，其分裝、販賣、儲存或處理場
    所，其消防安全設備之設置標準，應依公共危險物品及可燃性高壓氣體設置標準
    暨安全管理辦法辦理，未經許可並辦理登記，不得擅自經營柴油銷售業務，竟基
    於意圖經營柴油銷售業務以營利之犯意聯絡，自八十八年十二月一日起，未經許
    可登記，復未依公共危險物品及可燃性高壓氣體設置標準暨安全管理辦法設置販
    賣、儲存或處理場所，由丙○○以其所有、用以經營營業拖車業務之車牌號碼Ｕ
    Ｄ八四七號、ＺＶ七三一號改裝油罐車、六Ｋ五九○號曳引車（含車牌號碼ＩＴ
    －三七號車斗）及ＸＮ三九一號油罐車為「阿明」載運柴油，後因「阿明」贈與
    剩餘柴油予丙○○，丙○○乃將所取得柴油置放在其所私設、位於高雄市○○路
    橋旁之盈全停車場內、無任何安全設施之地下儲油池一個、地上鐵皮大型儲油槽
    一個、加油機二台、馬達幫浦一個，再由被告丁○○、甲○○、乙○○○等人駕
    駛丙○○所有之前開油罐車載運柴油至台南縣永康市○○路二五一之五號車行、
    南投竹山某貨運公司及中鋼公司等處，以每公升九‧五元至十元不等之價格販售
    予不特定人，而經營中央主管機關指定為能源產品之柴油銷售業務，致生公共危
    險，因認被告丁○○共同涉犯能源管理法第二十條之一罪嫌。
二、按犯罪事實應依證據認定之，無證據不得推定其犯罪事實，刑事訴訟法第一百五
    十四條定有明文。又認定不利於被告之事實，須依積極證據，苟積極證據不足為
    不利於被告事實之認定時，即應為有利於被告之認定，更不必有何有利之證據，
    最高法院三十年上字第八一六號著有判例可資參照。公訴意旨認被告丁○○涉犯
    能源管理法第二十條之一罪嫌，無非係以丙○○違反能源管理法第二十條之一，
    經本院、臺灣高等法院審認屬實，而丙○○指稱被告丁○○為其所僱用為論據。
    訊據被告丁○○堅決否認上情，辯稱：並未受僱於丙○○，曾以六千五百元代價
    以自己所有之車輛載運柴油前往中山高速公路斗六交流道處，途中為警查獲云云
    。經查，丙○○違反能源管理法第二十條之一之規定，與「阿明」、被告甲○○
    等人共同經營中央主管機關指定為能源產品之柴油銷售業務，致生公共危險一節
    ，固據本院及臺灣高等法院高雄分院審認屬實後予以論罪科刑，前皆提及，然此
    尚不足以認定被告丁○○就前開情節與丙○○等人有犯意之聯絡及行為之分擔，
    而丙○○於警訊中係陳稱其所有車輛之一曾為被告丁○○所有，但被告丁○○載
    運柴油遭查獲一節與之全然無涉，此觀警訊筆錄所載自明，是已難認丙○○曾指
    稱被告丁○○為其所僱用；又丙○○於檢察官數次偵訊及本院審理中，均供稱並
    未僱用被告丁○○，而被告丁○○與丙○○並無任何故舊親誼，丙○○自無迴護
    被告丁○○之必要，被告丁○○載運柴油前往斗六、為警查獲部分，被告丁○○
    既迭次供稱係為另一不詳姓名之人載運柴油，亦難遽認與丙○○等人有關，此外
    ，遍觀全卷亦查無證據足認被告丁○○曾為丙○○等人載運柴油販售或受僱支領
    薪資，揆諸首開判例、法條，不能證明被告犯罪，依法自應為無罪之諭知。
三、本件被告丁○○經起訴部分既經本院判決無罪，則檢察官移送併辦部分（臺灣高
    雄地方法院檢察署八十九年度偵字第一五八０三號）自與本件無裁判上一罪之關
    係，而非公訴人起訴效力所及，本院無從另為裁判，爰退回承辦股檢察官續行偵
    辦，併此敘明。
據上論斷，應依刑事訴訟法第二百九十九條第一項前段、第三百零一條第一項，能源
管理法第二十條之一，刑法第二條第一項、第十一條、第二十八條、第三十八條第一
項第二款、修正後第四十一條第一項前段，罰金罰鍰提高標準條例第二條，判決如主
文。
本案經檢察官陳碧霞到庭執行職務。
中      華      民      國    九十一    年      七      月     三十     日
                              臺灣高雄地方法院刑事第三庭
                                      法  官  洪  文  慧
右正本證明與原本無異。
如不服本判決，應於判決送達後十日內，向本院提出上訴狀。
                                      書記官  蔡  語  珊
中      華      民      國    九十一    年      七      月     三十一   日
